【裁判字號】    92,台上,5245
【裁判日期】    920925
【裁判案由】    違反山坡地保育利用條例
【裁判全文】
最高法院刑事判決                              九十二年度台上字第五二四五號
    上   訴   人  台灣高等法院台中分院檢察署檢察官
    上訴人即被告  乙○○
    被        告  甲○○
右上訴人等因被告等違反山坡地保育利用條例案件，不服台灣高等法院台中分院中華
民國九十年三月二十一日第二審判決（九十年度上訴字第七三號，起訴案號：台灣苗
栗地方法院檢察署八十八年度偵字第二二六一號），提起上訴，本院判決如左：
    主  文
原判決撤銷，發回台灣高等法院台中分院。
    理  由
本件原判決認定上訴人即被告乙○○之父徐勝財於民國三十八年開始在他人所有位於
苗栗縣南庄鄉○○段第三八０之七號土地上之建築物田寮使用，至五十二年整修，復
於六十八年再次整修，上開土地經嶺鑫礦業股份有限公司於八十四年四月十九日出售
與劉秋香，並於八十四年五月十四日辦妥移轉登記，為劉秋香所有，乙○○明知其非
上開土地所有權人，且編定使用種類為山坡地保育區農牧用地，嗣於八十七年五月間
因上開田寮經多次整修仍破舊不堪使用，竟基於違反山坡地保育利用條例之犯意，未
經土地所有權人之同意，將該田寮拆除，改建為小木屋，並占用如原判決附圖Ａ所示
面積九十平方公尺之土地建築小木屋一棟等情。因而撤銷第一審關於乙○○部分之判
決，改判論處乙○○違反在他人山坡地內，不得擅自占用之規定罪刑。並以公訴意旨
另以被告甲○○與乙○○均明知上述土地為劉秋香所有，竟未經劉秋香同意，未實施
適當之水土保持，於八十七年五月間，由乙○○擅自在該地開挖道路及整地，並建築
上述之小木屋一棟，甲○○則基於幫助之意思，提供所有建築木屋之材料與乙○○使
用，因認甲○○涉嫌幫助乙○○犯山坡地保育利用條例第三十四條第一項之罪嫌。惟
經審理結果，不能證明甲○○犯罪，因而撤銷第一審關於甲○○科刑部分之判決，改
判諭知甲○○無罪，固非無見。
惟查(一)、山坡地保育利用條例第三十四條第一項違反同條例第十條規定，在公有或他
人山坡地內，不得擅自占用罪，係刑法第三百二十條第二項竊佔罪之特別規定，必在
公有或他人山坡地上，無正當權源而占用始得成立。如已得所有權人同意，或其他原
因對該山坡地有正當使用權源而占用時，縱違反約定使用方法而設置工作物，亦與「
擅自」之要件不符，即無成立該罪之餘地。原判決以本院五十五年度台上字第一九０
號民事判決意旨，雖認定系爭苗栗縣南庄鄉○○段第三八０之七號土地上之田寮，已
由原所有權人楊熾增贈與乙○○之父徐勝財使用，而使用田寮當然含有使用田寮附著
之土地，徐勝財主張對上開土地有使用權為有理由等情。但徐勝財與楊熾增間就田寮
部分所訂立為使用借貸契約，依民法第四百七十條之規定，該田寮因被舊不堪使用時
，乙○○所擁有之使用權已因借貸目的使用完畢有返還義務，再債權契約具有相對性
及判決之既判力為原告、被告二人，上開土地之所有權人劉秋香並非該確定判決之當
事人，亦非契約書之訂約人，自不受該契約及判決之拘束，因認乙○○所辯，其父依
上開判決取得系爭土地之使用權，其父去世後，基於繼承之法理，有權使用該土地云
云，不足採信，而為乙○○有罪判決理由之一（原判決理由甲、二）。然查上述所謂
「徐勝財與楊熾增間就田寮部分所訂立為使用借貸契約」，究竟依憑何證據而認定，
原判決未詳予調查說明，已有未洽。且依卷附本院五十五年度台上字第一九０號民事
判決理由，係記載：上訴人（楊熾增）之法定代理人楊阿昂既已將第一審判決附圖所
示「已」部分地上之田寮贈與被上訴人（徐勝財），被上訴人對於田寮之基地，即有
使用權存在，上訴人自不得訴求交還等語（第一審卷第十六頁）。則乙○○之父徐勝
財因受贈與田寮而得使用系爭之土地，是其占有使用系爭土地究係基於使用借貸或民
事上其他之法律關係，尚有欠明瞭而待究明。又依原判決所記載認定之事實，乙○○
自其父於三十八年間受贈系爭田寮後，先後經過二次整修，迄至八十七年五月間始將
田寮拆除改建等情。如果無訛，乙○○與其父是否始終占用系爭土地，如是，則乙○
○將原有田寮拆除改建，究係原占用狀態之繼續或是另一占用行為，亦非全無疑義而
待釐清，此因攸關乙○○於建築小木屋時是否有正當權源使用系爭土地，自有調查釐
清之必要。原判決對此未詳予調查究明，剖析明白，遽為上開論斷，自有可議。(二)、
原判決以甲○○矢口否認犯罪，辯稱：伊未曾與乙○○共同使用系爭土地，木材是伊
透過何麗玲其人始捐贈與乙○○，並無幫助乙○○建築小木屋之意思等語。查與乙○
○所供相符（偵查卷第六十四頁正面），是其非明知系爭土地為他人所有應屬實在，
而為甲○○無罪判決之理由（原判決理由乙、四）。然查甲○○上開辯解有無以其是
否明知系爭土地為他人所有為爭辯，已有欠明瞭，且原判決所引乙○○於偵查中之供
述，依卷附之筆錄為「（蓋小木屋時，甲○○出多少錢？）他沒出錢，但那材料是他
的，因他在我那下面一點也有蓋一間小木屋，後來拆除要換大的，我就拿來用了。」
等語（偵查卷第六十四頁正面）。如果無訛，似亦未言及系爭土地是否為他人所有以
及甲○○是否知悉，原判決未詳予調查審酌，遽憑此而認定甲○○非明知系爭土地為
他人所有，尚嫌速斷，而難成信讞。檢察官及被告分別提起上訴，指摘原判決不當，
非無理由，應認有撤銷發回更審之原因。
據上論結，應依刑事訴訟法第三百九十七條、第四百零一條，判決如主文。
中      華      民      國    九十二    年      九      月    二十五    日
                              最高法院刑事第三庭
                                  審判長法官  董  明  霈
                                        法官  林  茂  雄
                                        法官  王  居  財
                                        法官  張  祺  祥
                                        法官  郭  毓  洲
      右正本證明與原本無異
                                              書  記  官
中      華      民      國    九十二    年      十      月      一      日


司法院資訊處製作；財團法人民間司法改革基金會備份。
